臺灣高等法院刑事判決　　　　　　　　 94年度上易字第641號
上　訴　人　臺灣臺北地方法院檢察署檢察官
被　　　告　乙○○
輔 佐人 即
被告之姑姑　甲○○
上列上訴人因被告竊盜案件，不服台灣臺北地方法院93年度易字
第1706號，中華民國94年3月21 日第一審判決（起訴案號：台灣
台北地方法院檢察署93年度偵字第20397 號）提起上訴，本院判
決如下：
    主  文
上訴駁回。
    理  由
一、公訴意旨略以：被告乙○○意圖為自己不法之所有，於民國
    93年11月14日晚間22時許，在臺北市○○區市○路45號101
    商場1 樓內之ＴＯＭＭＹ服飾店，趁店員柯俊偉不注意之際
    ，竊取店內其管領之上衣2 件、褲子2 件、鞋子1 雙等物（
    價值共新台幣16700 元），得手後為店員柯俊偉發覺而報警
    查獲，因認被告涉犯刑法第320條第1項竊盜罪嫌。
二、程序問題
  (一)、被告雖於行為時心神喪失，惟於本件案發後經其姑母甲○
      ○帶至長庚醫院高雄分院住院，經藥物治療，精神狀況業
      已改善，於94年1月14日出院，現仍於門診持續追蹤中，
      於門診鑑定時意識清楚，語言表達方面尚流暢，精神活動
      無怪異動作，情緒狀態外顯情感尚合宜等情，有長庚醫院
      高雄分院94年2月24日（94）長庚院高字第411460號函附
      精神鑑定報告書1件在卷足參（見原審卷第49至57頁），
      且被告於原審94年3月7日審理時，對原審訊問事項及所提
      示證據，均能明確表示意見，顯無心神喪失之情，亦有審
      判筆錄可考（見原審卷第63至64頁），是本案並無刑事訴
      訟法第294條第1項停止審判之適用問題，附此說明。
  (二)、被告經合法傳喚無正當理由不到庭，爰不待其陳述逕行判
      決。
三、按「心神喪失人之行為，不罰」，刑法第19條第1項定有明
    文。「不能證明被告犯罪或其行為不罰者，應諭知無罪之判
    決」，刑事訴訟法第301條第1項定有明文。刑法上所謂心神
    喪失人，非以其心神喪失狀態毫無間斷為必要，如果行為時
    確在心神喪失之中，即令在事前事後偶回常態，仍不得謂非
    心神喪失人，有最高法院24年上字第2844號判例可資參照。
    刑法上之心神喪失或精神耗弱，應依行為時精神障礙程度之
    強弱而定，如行為時之精神，對於外界事務全然缺乏知覺理
    會及判斷作用，而無自由決定意思之能力者，為心神喪失，
    如此項能力並非完全喪失，僅較普通人之平均程度顯然減退
    者，則為精神耗弱。又「心神是否喪失？精神是否耗弱？乃
    屬醫學上精神病科之專門學問，非有專門精神病醫學研究之
    人予以診察鑑定，不足以資斷定。」最高法院93年度台上字
    第1190號判決採同一見解。
四、本件公訴人認被告乙○○涉犯竊盜罪嫌，係以被告之自白、
    證人即ＴＯＭＭＹ店員工柯俊偉警詢時之證詞及卷附贓物認
    領保管收據1紙為其主要論據。被告經合法傳喚無正當理由
    未到庭，惟其於原審訊問時對於右揭時地竊得上開財物之事
    實坦認不諱（見偵查卷第4頁、7至9頁、30至31頁、原審卷
    第36頁、64頁、本院卷第14頁），核與證人柯俊偉於警詢及
    原審審理時之證述情節相符（見偵查卷第11頁、原審卷第61
    至62頁），並有贓物認領保管收據1紙在卷可憑（見偵查卷
    第17頁），足徵被告出於任意性之自白與事實相符，外觀上
    被告之竊盜犯行固甚明確。惟查：
  (一)、被告之姑母甲○○於原審94年1月3日調查時供稱被告因躁
      鬱症在財團法人長庚紀念醫院高雄分院（下稱長庚醫院高
      雄分院）治療等語（見原審卷第13頁），並提出該院93年
      12月27日診斷證明書1紙附卷足參（見原審卷第15頁）。
  (二)、經原審傳訊於案發翌日（93年11月15日）上午製作被告警
      詢筆錄之台北市政府警察局信義分局警員王聖傑當庭證稱
      ：「（法官問：你《製作筆錄》當天為何要問被告有無精
      神疾病及就醫紀錄？）我們製作筆錄時及被告回答時，他
      會喃喃自語。」等語（見原審卷第63頁反面）。
  (三)、原審另囑託長庚醫院高雄分院鑑定被告行為時之精神狀態
      是否已達心神喪失或精神耗弱程度，經該院鑑定後函覆原
      審，認定：綜合被告一般身體檢查與神經系統檢查、心理
      測驗、93 年11月17日入院治療之情況、鑑定時之精神狀
      態檢查和會談結果，再根據被告過去病史、精神狀態學檢
      查、心理衡鑑、實驗檢查（抽血及腦波檢查）等結果判斷
      ，被告自93 年10月初起開始有精神障礙，其精神醫學診
      斷為「躁鬱症」，被告於案發時應處於躁鬱症之躁期發作
      之狀態下，當時出現高昂、開闊的心情，睡需求減少、活
      動量變大、意念飛躍、明顯怪異思想如誇大妄想、情色妄
      想及不顧後果的不尋常行為，其現實感及判斷力比較一般
      人及自身平時狀況已達嚴重受損，其精神狀態已達嚴重障
      礙，判斷力方面有嚴重缺失，致使其在從事某些行為時不
      會考慮後果，故鑑定人判斷被告於93年11月14日犯本件竊
      盜案時之精神狀態已達心神喪失之程度等情，有長庚醫院
      高雄分院94年2月24日（94）長庚院高字第411460號函附
      精神鑑定報告書1件在卷足參（見原審卷第49至57頁）。
  (四)、綜上所述，被告於實行上開竊盜行為時，確處於心神喪失
      之精神狀態，堪已認定。揆諸前揭規定及判例意旨，被告
      前開行為已達心神喪失之不罰狀態，自應諭知被告無罪之
      判決。再被告平日有姑母甲○○悉心照顧就近看護，對其
      病情應較監護處所所為之監護處分有其實益，認尚無依刑
      法第87條條第1項、第3項之規定，諭知令入相當處所施以
      監護之必要，併予敘明。
五、檢察官上訴意旨略以：
  (一)、按刑事訴訟採職權調查主義，鑑定報告只為形成法院心資
      料，對於法院之審判並無拘束力，故待證事項雖經鑑定，
      法院仍應本於職權予以調查，以期發現事實之真相，不以
      鑑定報告作為判決之唯一依據。又刑法上之心神喪失與精
      神耗弱，應依行為時精神障礙程度之強弱而定，如行為時
      之精神，對於外界事物全然缺乏知覺理會及判斷作用，而
      無自由決定意思之能力者，為心神喪失，如此項能力並非
      完全喪失，僅較普通人之平均程度顯然減退者，則為精神
      耗弱，卷查，被告於81年8月7日下午5時30分許案發之前
      ，尚能騎機車至馬蘭加油站購買汽油，以迄同日下午9時
      為警逮捕製作筆錄，前後經過僅約4小時，在該約4小時內
      ，被告對於放火燒店之原因，放火燒店前之準備工作，現
      場放火燒店之詳細情形，及案發復至警方製作筆錄並辨認
      作案工具，均能記憶、理解且加以詳細描述，亦能對答如
      流，在客觀上顯與常人之精神狀態無異，能否謂被告有受
      控於幻覺及妄想，喪失其自我判斷之能力，而處於心神喪
      失之狀態非無疑問。次按，認定上訴人之精神狀態，為事
      實審法院之職權，醫師之診斷書，固可作為精神耗弱或心
      神喪失之重要依據，但非為唯一決定之標準，本件原判決
      綜合上開診斷書及證人證述：「上訴人行為後受訊問時之
      答話尚正常」，上訴人事前預留遺書，於偵查中就其犯罪
      情節之供述尚屬詳盡等情狀，認定上訴人行為時，尚未達
      於心神喪失之程度，僅屬精神耗弱而已，此有最高法院83
      年度台上字第5833號、84年度台上字第4126號判決可資參
      照。
  (二)、被告經原審囑託長庚醫院高雄分院鑑定其精神狀態，該院
      雖認被告於93年11月14日犯本件竊盜案時之精神狀態，已
      達心神喪失，此有該院精神鑑定報告書可參。但被告係於
      94年1 月25日，至該院進行精神鑑定，距離本件犯罪時間
      ，已有兩個月之久，是否可以被告於鑑定時的精神狀態，
      及被告與其家人在短暫6小時之鑑定訪談內對於被告在93
      年11月期間言行的描述，據以斷定被告於本件犯行之際之
      精神狀態，難見必然客觀允當，故仍應以被告犯本件竊盜
      案件之際之精神狀態判斷有無構成心神喪失。訊據證人即
      製作警詢筆錄之員警王聖傑於原審中證稱：「（檢察官問
      ：受訊人被告可否理解你所訊問的問題？）他都理解，我
      跟他講得很清楚（檢察官問：被告當時可否清楚回答當時
      在何處、何時竊得財物？）是（檢察官：有關逃跑路線是
      否也為被告自己陳述？）是」等語，則被告對於警察訊問
      有關竊盜之時間、地點與逃跑路線記憶清晰，亦能清楚表
      達、對答如流，且與證人即遭竊店員柯俊偉證述之行竊與
      逃跑情節相符，在客觀上顯與常人之精神狀態無異，並無
      何曲解或荒誕之處，能否謂被告全然缺乏知覺理會與判斷
      之能力，而處於心神喪失之狀態，非無疑問。原審並未說
      明何以不採證人王聖傑之證述，顯有判決不備理由之違法
      云云，惟查：
  (一)、刑法上所謂心神喪失人，非以其心神喪失狀態毫無間斷為
      必要，如果行為時確在心神喪失之中，即令其在事前事後
      偶回常態，仍不得謂非心神喪失人；至於是否心神喪失，
      乃屬醫學上精神病科之專門學問，應由專門精神病醫學研
      究之人予以診查鑑定，方足斷定，有最高法院24年度上字
      第28 44號、47年度臺上字第1253號著有判例。
  (二)、依證人柯俊偉於原審中所證，被告行竊後為店員柯俊偉追
      趕至5樓之際，適因5樓宴會廳有一對新人在謝客，被告竟
      自己跑到新人邊跟他們照相（見原審卷第61頁反面），並
      未如正常人般因害怕被捕而加緊逃離現場；另被告隨柯俊
      偉返回店內途中，告知柯俊偉他是第一次交女友，不知道
      該怎麼辦，神色很慌張，回到店內就坐在沙發上看宣傳單
      等情節（見原審卷第62頁），均見被告行竊之際之行為舉
      止，顯有異於常人。
  (三)、按「心神喪失之情狀，有一時性之心神喪失、繼續性之心
      神喪失及循環性（即週期性）之心神喪失，三種情形均屬
      之。而刑法上所謂心神喪失人，非以其心神喪失狀態毫無
      間斷為必要，如果行為時確在心神喪失之中，即令在事前
      或事後偶回常態，仍不得謂非心神喪失人。」最高法院90
      年度台上字第3619號判決採同一見解。經查：被告固就竊
      盜之時間、地點與逃跑路線記憶清晰，亦能清楚表達，惟
      證人王聖傑亦於原審供承，之所以會詢及被告是否有精神
      方面疾病，乃因其製作筆錄及回答時，會一直喃喃自語（
      見原審卷第63頁反面），益見其精神狀況異常之情，可見
      一斑，是被告於行竊後數小時內，其精神狀況仍有異常，
      即令其在事前事後偶回常態，仍不得謂非心神喪失人。是
      以檢察官並無強而有力之依據，徒以被告事後供述正常為
      由，據以推翻精神鑑定報告，尚有未合。
  (四)、「刑事訴訟法上之鑑定，有補充法院認識能力之機能，而
      鑑定機關之鑑定報告能否採取，屬證據之證明力問題，賦
      予法院自由判斷之權。」最高法院93年度台上字第4106號
      判決採同一見解。本件鑑定報告係具專門精神疾病醫學研
      究之專科醫生綜合詢問參酌被告之生活史、家族史、入院
      疾病治療史、身體神經精神狀態檢查、心理衡鑑、被告及
      其家屬供述而為之判斷，此觀該鑑定報告之記載至為詳盡
      自明，是原審法院綜合證人柯俊偉、王聖傑及甲○○等人
      之證述及上開精神鑑定報告等事證，審認被告於行為時業
      已達心神喪失之程度，判決理由中業已詳為論述，核無不
      合，檢察官前揭上訴意旨，指摘原判決將鑑定報告書作唯
      一依據云云，為無理由，應予駁回。
  (五)、按「刑事訴訟法第161條已於民國91年2月8日修正公布，
      其第1項規定：檢察官就被告犯罪事實，應負舉證責任，
      並指出證明之方法。因此，檢察官對於起訴之犯罪事實，
      應負提出證據及說服之實質舉證責任。倘其所提出之證據
      ，不足為被告有罪之積極證明，或其指出證明之方法，無
      從說服法院以形成被告有罪之心證，基於無罪推定之原則
      ，自應為被告無罪判決之諭知。」最高法院92年台上字第
      128號著有判例。本件原審審判時，修正之刑事訴訟法關
      於舉證責任之規定，已經公布施行，檢察官仍未提出適合
      於證明犯罪事實之積極證據，並說明其證據方法與待證事
      實之關係；原審對於卷內訴訟資料，復已逐一剖析，參互
      審酌，仍無從獲得有罪之心證，自應為被告無罪之諭知。
六、綜上，被告行為時之精神狀況既達心神喪失之程度，則原審
    據此為被告無罪判決之諭知，並無不當，應予維持。公訴人
    上訴意旨，仍執前詞，指摘原判決此部分不當，為無理由，
    應予駁回。
據上論斷，應依刑事訴訟法第368條、第371條，判決如主文。
本案經檢察官黃東焄到庭執行職務。
中　　華　　民　　國　　94　　年　　6 　　月　　15　　日
　　　　　　　　　刑事第二庭    審判長法　官  蔡  長  溪
　　　　　　　　　　　　　　　　　    法　官  楊  貴  志
　　　　　　　 　 　　　　　　　　　　法　官  林  俊  益
以上正本證明與原本無異。
不得上訴。
                                      書記官  廖  月  女
中　　華　　民　　國　　94　　年　　6 　　月　　15　　日
